【裁判字號】    99,附民,234
【裁判日期】    991223
【裁判案由】    請求賠償損害
【裁判全文】
臺灣嘉義地方法院刑事附帶民事訴訟判決
原      告  Ａ女之父
            Ａ女    
訴訟代理人  張麗雪律師
被      告  林嘉生
上列被告因妨害性自主案件（99年度訴字第329號），經原告提
起附帶民事訴訟，請求損害賠償，本院判決如下︰
    主    文
被告應給付原告Ａ女新臺幣拾萬元及自民國九十九年十一月十
一日起至清償日止按週年利率百分之五計算之利息。
原告Ａ女其餘之訴駁回。
原告Ａ女之父之訴駁回。
本判決第一項得假執行。但被告如以新臺幣拾萬元為原告Ａ女
供擔保後，得免為假執行。
    事 實 及 理 由 
壹、程序部分：
一、按因犯罪而受損害之人，於刑事訴訟程序得附帶提起民事訴
    訟，對於被告及依民法負賠償責任之人，請求回復其損害。
    前項請求之範圍，依民法之規定；刑事訴訟法第487 條定有
    明文。被告因妨害性自主案件，經本院判處有期徒刑8 年，
    ，原告Ａ女及Ａ女之父，因此受有非財產上損害，渠等提起
    本件附帶民事訴訟核無不合，應予准許。
二、本件必須公示之判決書，依性侵害犯罪防治法第12條第2 項
    之規定，不得揭示被害人之姓名、年籍及其他足資辨識被害
    人身分之資訊。爰就原告Ａ女及原告Ａ女之父之姓名均以代
    號稱之，原告Ａ女之叔叔姓名部分遮掩，合先敘明。
貳、實體部分：
一、原告二人主張：被告與原告Ａ女之父為遠親關係，原告Ａ女
    （民國78年00月00日生，真實姓名及年籍詳卷內證物袋）為
    中度智障之女子，被告於99年2月11日上午8時30分前之某時
    許，見原告Ａ女獨自1人帶小狗在其位於嘉義縣中埔鄉○○
    村
    ○○○街51之2號住處附近散步，詎心生不軌，竟基於強制
    性交之犯意，違反原告Ａ女之性自主意願，於同日上午8時
    30分許在上開住處2樓房間內，強行脫去原告Ａ女胸罩、內
    褲，致原告Ａ女心生畏懼，被告再以身體及其雙手壓制原告
    Ａ女身體致原告Ａ女無法動彈，以此強暴之方法而為性交得
    逞。原告Ａ女雖屬中度智能障礙，但受啟智教育至高中畢業
    ，個性活潑、樂觀，認知及理解能力均足以應付日常生活，
    遭此不幸後，時常驚恐不安，晚上亦常驚醒無法入眠，或終
    日沈默不語，不敢獨自外出之情，是原告Ａ女精神上受有極
    大痛苦。原告Ａ女之父因原告Ａ女心智障礙，撫育教養過程
    艱辛，付出更多心思照顧，未料原告Ａ女竟受被告不法侵害
    ，是原告Ａ女之父精神受有莫大痛苦。故原告Ａ女依民法第
    184條、第195條第1項規定；原告Ａ女之父依民法第184條、
    第195條第3項規定提起本訴，並聲明：(一)被告應給付原告Ａ
    女新臺幣（下同）80萬元，應給付原告Ａ女之父20萬元，及
    各自刑事附帶民事起訴狀繕本送達翌日起至清償日止，按週
    年利率5﹪計算之利息。(二)願供擔保，請准宣告假執行。
二、被告則以：原告Ａ女案發2 個月前曾說喜歡伊，要跟伊博感
    情，要給伊幹（台語），其後至伊住處數次，直至99年2 月
    11日才讓其進入伊住處，伊並無性侵害原告Ａ女，是其自願
    。98年本案未發生前，訴外人原告Ａ女之叔叔郭○州欠伊8,
    000元、原告Ａ女之父欠伊3,000元，因此，郭○州要伊娶Ａ
    女云云。並聲明：原告之訴駁回。
三、本院得心證之理由：
  (一)按就刑事訴訟所調查之證據，視為就附帶民事訴訟亦經調查
    。附帶民事訴訟之判決，應以刑事訴訟判決所認定之事實為
    據；刑事訴訟法第499條第1項、第500條亦有明文。經查：
  1.被告與原告Ａ女於99年2月11日上午8時30分許，在被告位於
    嘉義縣中埔鄉○○村○○○街51之2號住處2樓發生性交行為
    乙節，業據原告Ａ女證述明確，亦經被告供陳在卷，復有被
    告住處2樓房間照片8張、嘉義縣警察局中埔分局頂六所扣押
    物品目錄表及扣押物品收據、內政部警政署刑事警察局鑑定
    書等附卷可考（見99年度偵字第1953號偵卷第7-9 頁、本院
    刑事卷第141-163頁、嘉中警偵字第0990070545號警卷第14-
    15、17-20、51頁），足認屬實。
  2.被告違反原告Ａ女意願，對原告Ａ女強制性交乙節：業據證
    人即原告Ａ女於偵查中及本院刑事審理中證述：「（檢察官
    問：你是否願意跟被告上去？）不願意」、「（問：上去二
    樓之後？）被告就把我衣服脫掉」、「（問：褲子被脫掉之
    後？）（哽咽。）他就對我....」、「（問：對你怎樣？）
    他就對我性侵害（哽咽）」、「（問：被告有無把他的手指
    放進你尿尿的地方？）有」、「（被告除了把手指放進你尿
    尿的地方，還有無放什麼東西去你尿尿的地方？）有。他的
    下面」、「（審判長問：你剛才回答檢察官說被告有用他的
    下面放到你尿尿的地方，他的下面是什麼意思？）就是他尿
    尿的地方」、「（問：被告把他尿尿地方放到你尿尿地方時
    ，你的反應是什麼？）很痛」、「（問：你有跟被告說不要
    嗎？）我有說不要」、「（問：有無推開他？）有」、「（
    問：推開他之後他做什麼動作？）我不記得」、「（問：被
    告有無仍然繼續用他尿尿地方放到你尿尿地方？）有（哭泣
    ）」等語明確。其次，原告Ａ女於案發當日，旋即至醫院驗
    傷，檢查結果為原告Ａ女受有右嘴角淺挫傷及破皮、陰道口
    下緣有0.1 公分撕裂傷等情，有其天主教聖馬爾定醫院受理
    疑似性侵害事件驗傷診斷書及病歷護理記錄足憑（見本院刑
    事卷第58頁證件存置袋）。互核原告Ａ女陰道口傷害及右嘴
    角傷害以觀，足證原告Ａ女並無與被告合意性交之意願，此
    與法務部法醫研究所認非合意性交的機率遠大於合意性交的
    機率，且被害人尚有右嘴角損傷，亦不支持若為合意性交的
    婦女僅有單一部位損傷的情事之鑑定結果相符，有法務部法
    醫研究所法醫文書審查鑑定書（法醫所（99）醫文字第0991
    102226號）附卷可考（見本院刑事卷第99-101頁）。再觀之
    原告Ａ女以證人身份到庭作證，經詰問：你為何會去他的房
    間？你的褲子有無被脫掉？褲子被脫掉之後？對你怎樣？你
    說被告對你性侵害是做何事？等問題時，原告Ａ女若非哽咽
    啜泣，即沈默不語，甚或流淚無法作答，俟被告詰問時，原
    告Ａ女除不停哭泣，進而大喊「你不要問我」2 次，並因此
    暫停詰問程序，且需由社工陪同等情，原告Ａ女前後情緒反
    應之立即性及真誠性，在在顯示對被告之強烈憤怒，此與兩
    相情願發生性交情形顯然有別。綜上各節，被告違反原告Ａ
    女意願，以不法腕力壓制繼而強制性交等事實堪信屬實。
  (二)被告辯稱原告Ａ女係合意與伊發生性交，原告Ａ女之父或其
    叔叔欠錢，要伊娶原告Ａ女云云，惟就其對原告Ａ女之父或
    其叔叔之債權並未提出任何借據為佐。再查：
  1.原告Ａ女於刑事審理中證述：「（問：你有無跟被告說要跟
    被告博感情，要給他幹？你有無跟被告說過你給他幹，不要
    跟你爸爸討錢？）沒有」等語。核與證人郭○州於刑事審理
    中證述：未曾聽過原告Ａ女要跟被告博感情，這是被告自己
    想出來的等語一致。衡以案發當時，被告已41歲，足長原告
    Ａ女20歲，原告Ａ女縱有婚嫁意願，自以年紀相仿之人為對
    象，況證人郭○州亦稱原告Ａ女稱呼被告「阿伯」等語，亦
    證兩人顯然不適合。復以原告Ａ女高中畢業學歷，甫成年未
    久，未婚，以其所受教育及身份，語出：「給我幹」等語亦
    與常情相悖，故被告前揭所辯要無可採。
  2.證人郭○州另證述：「（問：在本案發生前，有無跟被告提
    過要被告去娶Ａ女？你是否有聽過你哥哥說要被告去娶Ａ女
    ？在被告去你家坐三、四次過程，有無別人講到要被告去娶
    Ａ女？）沒有。不可能，被告自己就養不活了，我覺得被告
    有幻想」等語，稽諸被告與原告Ａ女為遠親關係，與Ａ女差
    距21歲，被告甫於98年10月15日出監，與Ａ女相識時間不過
    3 月餘，兩家來往不過3、4次等各情，原告Ａ女之父親或長
    輩均無將原告Ａ女託付與被告之合理性可言。
  3.此外，證人郭○州證述自己及原告Ａ女之父並未積欠被告任
    何債務等語。被告亦未提出借據以證實說。綜上各情，被告
    辯以原告Ａ女係自願與伊發生性交及原告Ａ女父或其叔叔要
    伊娶原告Ａ女云云顯屬狡賴之詞，要無可採。
  (三)按不法侵害他人之身體、健康、名譽或自由者，被害人雖非
    財產上之損害，亦得請求賠償相當之金額。前二項規定，於
    不法侵害他人基於父、母、子、女或配偶關係之身分法益而
    情節重大者，準用之；民法第195條第1 項前段、第3項分別
    定有明文。又按非財產上損害之慰撫金數額，究竟若干為適
    當，應斟酌兩造身分、地位及經濟狀況，並加以具體說明，
    俾為審判之依據；最高法院86 年度台上字第511號判決意旨
    可資參照。本件被害人即原告Ａ女因遭被告違反其意願強制
    性交得逞，不法侵害其身體及名譽權等事實，已如上述，原
    告Ａ女之正常生活因此受有影響並致精神苦痛等情，此觀原
    告Ａ女於刑事審理中數度哽咽、哭泣，並有失控大叫之舉止
    ，及本院準備程序，一見被告旋即情緒不穩哭泣之情（見本
    院卷第38頁），自案發迄今歷時10月餘，原告Ａ女見被告仍
    有此情緒反應，堪信本案影響原告Ａ女心理至深且重，參以
    妨害性自主被害人除身體傷害外，尚有心靈層面之傷害，身
    體傷害雖有痊癒之時，惟心靈傷害之痊癒恐需經年累月亦核
    符常理，是原告Ａ女之精神受有極大痛苦，自屬可信。查原
    告Ａ女無業，高中畢業學識，98年度所得51,840元，名下無
    財產等情；被告無業，國中畢業學識，每月收入不穩定，98
    年度無所得，名下有汽車乙輛，分別有稅務電子閘門財產所
    得調件明細表附卷可稽（見本院卷第27-28、25 頁）。本院
    斟酌兩造之身份、地位及經濟狀況等情，認為原告Ａ女請求
    30萬元之精神上損害賠償，尚屬適當，應予准許，逾此範圍
    ，即無理由，應予駁回。
  (四)按民法第195條於88年4月21日增定第3 項，係有鑑於父母或
    配偶與本人之關係最為親密，基於此種親密關係所生之身分
    法益被侵害，其所受精神上之痛苦最深，爰予增定之，是該
    項明文規定以「身分法益」受侵害為限，此觀立法理由至為
    灼然。又父母子女之身分法益乃指親權或監護權，親權復指
    父母對未成年子女有保護及教養之權利義務，亦為民法第10
    84條第2 項所明定。蓋以未成年子女在民法上屬限制行為能
    力人，未能獨立為法律行為，有賴法定代理人之監督，俟其
    成年，即取得完全行為能力，可獨立為法律行為並自負其責
    ，即無法定代理人設置之必要，從而，民法第1084條第2 項
    始明定以「未成年子女」為父母保護教養之對象，職是，未
    成年子女如受不法侵害，形同侵害父母保護未成年子女之地
    位，是父母所受精神上痛苦即源於此，故而在此情狀，父母
    子女之身分法益即親權受侵害且情節重大者，父母即可請求
    精神上損害賠償。查：原告Ａ女案發時已滿20歲（年籍資料
    詳見刑事卷證物袋），雖為中度智能障礙，惟未設監護人，
    亦為原告Ａ女之父所自承，是原告Ａ女為成年人且未受監護
    宣告，即堪採信。揆諸前揭說明，原告Ａ女之父對原告Ａ女
    之保護教養權利義務即自其成年時為止，換言之，原告Ａ女
    之父之親權即自原告Ａ女成年時停止，故原告Ａ女之父主張
    民法第195條第3 項規定即有未合，另援引民法第184條為請
    求權依據，惟其所請求乃精神慰撫金，亦與該條規定有間。
    是其請求精神上損害賠償30萬元，即無所據，應予駁回。原
    告Ａ女之父雖以民法第195條第3項並無明文規定以未成年子
    女為限，並以配偶之間因身分法益受侵害亦可請求慰撫金，
    推論未婚女性之父母亦可請求慰撫金等語抗辯。惟本項規定
    之「身分法益」係指存於親屬關係上之權利，例如配偶權、
    親權等，非謂有父母子女之稱謂即屬身分法益，仍應詳予探
    究有無親權灼然甚明。復觀之立法增定理由亦可知悉立法意
    旨，苟成年子女之父母亦得請求慰撫金，無異悖離親權之解
    釋。再者，配偶得主張慰撫金亦源於配偶之身分法益受有侵
    害，如非配偶，即無從主張之，又配偶權與親權迥不相同，
    自無從比附援引，從而，原告Ａ女之父上開抗辯委無可採。
  (五)末按給付有確定期限者，債務人自期限屆滿時起，負遲延責
    任。給付無確定期限者，債務人於債權人得請求給付時，經
    其催告而未為給付，自受催告時起，負遲延責任。其經債權
    人起訴，或依督促程式送達支付命令，與催告有同一之效力
    ；民法第229條第1、2 項分別定有明文；又遲延之債務，以
    支付金錢為標的者，債權人得請求依法定利率計算之遲延利
    息。但約定利率較高者，仍從其約定利率；而應付利息之債
    務，其利率未經約定，亦無法律可據者，週年利率為百分之
    5；亦為同法第233條第1項及第203條所明定。查本件原告Ａ
    女請求被告應賠償之金額，核屬未定期限性質，則其請求自
    附帶民事起訴狀繕本送達被告之翌日起，按年息5 ﹪計算之
    利息，自無不合。則原告Ａ女上開起訴狀繕本係於99年11月
    10日送達被告收受，有送達證書為證，則原告Ａ女就其勝訴
    部分，請求自99年11月11日起至清償日止，按年息5 ﹪計算
    之利息，洵屬正當，應予准許。
四、本件原告Ａ女勝訴部分，所命被告給付金額未逾50萬元，依
    刑事訴訟法第491條第10 款規定準用民事訴訟法假執行之規
    定，依民事訴訟法第389條第1項第5 款之規定，自當由本院
    依職權宣告假執行。至原告二人敗訴部分，其假執行之聲請
    亦失所附麗，應併駁回之，又原告Ａ女雖陳明願供擔保，請
    准予宣告假執行，惟此係促請本院依職權發動，附此敘明。
五、本件判決事實已臻明確，兩造其餘攻擊防禦及舉證，核與本
    件判決結果無影響，爰不另一一論述，附此敘明。
據上論斷，原告Ａ女之訴為一部有理由，一部無理由，原告Ａ女
之父之訴無理由，應依刑事訴訟法第502條、第1項、第2 項、第
491條第10款、民事訴訟法第390條第2項、第392條後段判決如主
文。
中    華    民    國    99    年    12    月    23    日
                  刑事第五庭  審判長  法  官  蔡廷宜  
                                      法  官  夫
                                      法  官  傅曉瑄
上列正本證明與原本無異。
對於本判決如有不服，應於送達後10日內，向本院提出上訴狀（
應附繕本）。
中    華    民    國    99    年    12    月    23    日
                                      書記官  陳意婷

司法院資訊處製作；財團法人民間司法改革基金會備份。
